臺灣臺北地方法院刑事判決
109年度訴字第820號
                                      109年度訴字第885號
公  訴  人  臺灣臺北地方檢察署檢察官
被      告  林冠宇



上列被告因詐欺等案件，經檢察官提起公訴（109年度偵字第180
10號）及追加起訴(109年度偵字第20474號)，本院判決如下：
    主  文
一、甲○○犯三人以上共同詐欺取財罪，累犯，處有期徒刑壹年陸
    月；又犯三人以上共同冒用公務員名義詐欺取財未遂罪，累
    犯，處有期徒刑捌月。應執行有期徒刑壹年拾月。
二、扣案如附表編號㈠所示之手機壹支及如附表編號㈥所示之印文
    1枚均沒收。
三、未扣案如附表編號㈦之犯罪所得沒收，於全部或一部不能沒
    收或不宜執行沒收時，追徵其價額。
四、就如附表編號㈣、㈤所示印文各1枚之沒收聲請駁回。
    事  實
一、甲○○基於參與犯罪組織之犯意，於民國109年6月初某日時起
    ，透過手機遊戲傳說對決之聊天室聯繫，加入真實姓名年籍
    不詳、暱稱為「阿發」之成年男子、連絡電話開頭「02-777
    」之成年男女等(並無證據顯示為未成年人)所屬三人以上，
    以實施詐術為手段所共同組成具有持續性、牟利性之有結構
    性詐欺犯罪組織(下稱本案詐欺集團)，擔任向被害人收取詐
    騙款項之「面交車手」。並先後為下列犯行：
  ㈠其與本案詐欺集團其餘成員共同意圖為自己不法之所有，基
    於三人以上共同詐欺取財，與掩飾或隱匿特定犯罪所得之洗
    錢犯意聯絡，先由本案詐欺集團不詳成員，於109年6月23日
    下午2時許，致電潘忠恕，佯稱係中華電信客服人員，因潘
    忠恕名下有申辦1支門號尚積欠數萬元之通話費，經潘忠恕
    表明並非其所申辦之門號後，該人遂將電話轉由自稱李淑華
    警官之人，向潘忠恕佯稱其個人資料遭人盜用，且該門號所
    聯結之銀行帳戶涉有重大刑案，承辦者為臺灣臺中地方檢察
    署吳文正檢察官，該名檢察官亦已將潘忠恕資產凍結，並限
    制其出入境，後即將電話轉介給自稱吳文正檢察官之人，向
    潘忠恕續佯稱其所涉刑事案件，其中共犯說詞對其不利，並
    要求潘忠恕透過通訊軟體LINE與之保持聯繫，後又稱為比對
    贓款所需，指示潘忠恕前往銀行提領新臺幣(下同)97萬5000
    元，再將款項交付其所指定之人，甲○○即擔任車手，依指示
    於109年6月24日中午12時25分許，前往臺北市○○區○○○路0段
    000號前分隔島，向潘忠恕收取上開款項，後即搭乘計程車
    前往桃園市龍岡路某處，將款項交予本案詐欺集團不詳成員
    ，而製造金流斷點，並以上開方式掩飾或隱匿特定犯罪所得
    來源及去向之結果，甲○○並因而獲得2000元之報酬。嗣潘忠
    恕驚覺受騙遂報警處理，經警調閱附近及沿線監視器錄影畫
    面，查悉上情。
  ㈡又本案詐欺集團不詳機房成員，另自109年6月23日下午2時許
    起，撥打電話予丙○○○，假冒為臺北市中山區公所，向丙○○○
    佯稱其有委託他人申辦戶籍謄本，其國民身分證件在臺北市
    中山區公所內云云，旋由另名不詳詐欺集團成年成員，假冒
    為臺北市政府警察局刑事局偵二隊警員王志成，接續向丙○○○訛稱：其有使用戶籍謄本至玉山銀行開戶，且該帳戶涉及
    刑案，現由刑事局調查中，須調查其名下帳戶及帳戶內餘額
    云云，繼由本案詐欺集團另名成員，假冒為特偵組人員林科
    長，向丙○○○謊稱：其須至法院報到，另因法院已分案，須
    其自帳戶內提領款項，將有法院人員前往取款云云，致丙○○○陷於錯誤，先後於同年月24日下午1時許、同年月29日上午
    10時許，交付現金70萬元、270萬元予不詳之本案詐欺集團
    成員。嗣經丙○○○察覺遭騙，報警處理，惟該詐欺集團不詳
    成員仍承前揭犯意，又於同年7月1日上午9時30分許來電向
    丙○○○佯稱24日之案件尚未處理完，必須再提領300萬元云云
    ，丙○○○乃在員警陪同下，佯裝配合詐欺集團成員，另於同
    年7月1日上午10時15分許，前往中國信託商業銀行安和分行
    ，偽裝提款並裝成袋，待交付本案詐欺集團指示前來取款之
    人。而甲○○則又意圖為自己不法之所有，與本案詐欺集團成
    員共同基於行使偽造公文書、三人以上共同冒用公務員名義
    詐欺取財之犯意聯絡，依本案詐欺集團上游指示，先前往位
    於臺北市○○區○○街000號之統一便利商店內，收取本案詐欺
    集團成員於不詳時、地偽造之蓋有偽造「臺灣臺北地方法院
    檢察署」印文之109年7月1日「臺北地檢署監管科收據」傳
    真1紙(下稱偽造收據)，再於同日上午11時30分許，前往丙○○○位於臺北市大安區通化街之住處(地址詳卷)，向丙○○○冒
    稱為法院的人，收取內為假冒現金300萬元之紙袋而未遂，
    並將上開偽造收據交付予丙○○○而行使之，足生損害於丙○○○
    及臺灣臺北地方檢察署司法文書之公信力，嗣甲○○走出丙○○○上址住處，旋遭警上前逮捕，並扣得如附表編號㈠至㈢所示
    之物。警方並依其配合，待接獲本案詐欺集團上游成員指示
    其前往交款地點，於同日中午12時許，在位於臺北市○○區○○
    路0段000號中山公園第一停車場公廁內，逮捕依「阿發」之
    指示，前往取款未遂之「收水」乙○○(本院通緝中)，而查悉
    上情。
二、案經潘忠恕、丙○○○分別訴由臺北市政府警察局大安分局報
    告臺灣臺北地方檢察署檢察官偵查起訴及追加起訴。
    理  由
壹、程序事項：
一、追加起訴部分：
    按一人犯數罪者，為相牽連案件，刑事訴訟法第7條第1款定
    有明文。又第一審辯論終結前，得就與本案相牽連之犯罪追
    加起訴，刑事訴訟法第265條第1項亦有明文。查於本案審理
    期間，經臺灣臺北地檢署檢察官以109年度偵字第20474號追
    加起訴書認被告甲○○另涉犯本案對告訴人潘忠恕之加重詐欺
    罪，爰就被告之犯行部分追加起訴，經核於法並無不合，爰
    併予審理。
二、證據能力部分：
  ㈠按訊問證人之筆錄，以在檢察官或法官面前作成，並經踐行
    刑事訴訟法所定訊問證人之程序者為限，始得採為證據，組
    織犯罪防制條例第12條第1項中段定有明文。此為刑事訴訟
    法證據能力之特別規定，且較92年2月6日修正公布、同年9
    月1日施行之刑事訴訟法證據章有關傳聞法則之規定更為嚴
    謹，自應優先適用。依上開規定，證人於警詢時之陳述，於
    違反組織犯罪條例案件，即絕對不具證據能力，無修正後刑
    事訴訟法第159條之2、第159條之3及第159條之5規定之適用
    ，不得採為裁判基礎。
  ㈡關於刑法第339條之4加重詐欺取財、同法第216條、第211條
    行使偽造公文書罪及洗錢防制法第14條第1項一般洗錢罪之
    供述證據部分：按被告以外之人於審判外之言詞或書面陳述
    ，除法律有規定者外，不得作為證據，刑事訴訟法第159條
    第1項固有明文；惟被告以外之人於審判外之陳述，雖不符
    同法第159條之1至之4規定，而經當事人於審判程序同意作
    為證據，法院審酌該言詞陳述或書面陳述作成時之情況，認
    為適當者，亦得為證據，同法第159條之5第1項定有明文。
    查本案下列所引用被告以外之人於審判外所為之陳述，固為
    傳聞證據，然檢察官、被告於本院準備程序中均同意有證據
    能力(見本院訴字第820號卷第76頁)，本院審酌該等被告以
    外之人於審判外所為陳述之作成情況，均係出於自由意志，
    並非違法取得，且與待證事實具有關連性，證明力亦無顯然
    過低或顯不可信之情形，認以之作為證據使用均屬適當，應
    認均有證據能力。
  ㈢本案認定事實引用之卷內非供述證據，並無證據證明係公務
    員違背法定程序取得，依刑事訴訟法第158條之4規定反面解
    釋，均有證據能力。
貳、認定犯罪事實所憑之證據及理由：
一、犯罪事實一、㈠部分：　　
    上開犯罪事實，業據被告於警詢、偵查及本院審理中均坦承
    不諱(見偵字第20474號卷第8至12、82至84頁，本院訴字第8
    20號卷第74、75、253頁)，核與告訴人潘忠恕指證之情節相
    符(見偵字第20474號卷第15、16、82頁，本院訴字第820號
    卷第242至245頁)，並有監視器影像畫面及擷圖、蒐證照片
    、告訴人潘忠恕與本案詐欺集團LINE對話紀錄擷圖附卷可參
    (見偵字第20474號卷第25至31、35、103至129頁)，足認被
    告上開基於任意性之自白與事實相符，而可憑信。此部分事
    實，自堪認定。
二、犯罪事實一、㈡部分：　
  ㈠訊據被告固供承有依本案詐欺集團上游成員指示，於上揭時
    地，先在上開通化街之統一便利商店收取上開偽造收據後，
    再至告訴人丙○○○上開住處收取款項並交付該偽造收據，其
    後再依本案詐欺集團指示將該詐欺款項交付乙○○之行為，而
    坦承犯三人以上共同詐欺取財未遂罪及洗錢未遂罪，惟矢口
    否認係冒用公務員名義，亦否認有行使偽造公文書之犯行；
    辯稱：伊收到傳真後就放到牛皮紙公文袋內，並無看內容，
    故伊不知道公文的內容，所以無冒用公務員名義，亦無行使
    偽造公文書之主觀犯意等語。
  ㈡經查：
　⒈被告有依本案詐欺集團上游成員指示，於上揭時地，先在上
    開通化街之統一便利商店收取上開偽造收據後，再至告訴人
    丙○○○上開住處收取款項並交付該偽造收據，其後再依本案
    詐欺集團指示將該詐欺款項交付乙○○之行為等情，業據被告
    於警詢、偵查及本院審理中均坦承不諱(見偵字第18010號卷
    第14至18、156、157、180頁，本院訴字第820號卷第48、49
    、74、253頁)，核與告訴人丙○○○之指證大致相符(見偵字第
    18010號卷第27至31頁，本院卷第236至241頁)，且有同案被
    告乙○○之供證為佐(同上卷第22、23、25、157、158頁，本
    院卷第54、55頁)，並有臺北市政府警察局大安分局搜索扣
    押筆錄、扣押物品目錄表、109年7月1日「臺北地檢署監管
    科收據」、告訴人丙○○○提出之中國信託、國泰世華銀行存
    摺封面及內頁影本、監視器影像蒐證畫面、被告及同案被告
    乙○○手機內簡訊對話紀錄翻拍畫面附卷可稽(見偵卷第47至5
    0、53、77、89至92、99、103、107、112至116頁)，此部分
    事實首堪認定。
　⒉被告雖以前詞為辯，惟證人即告訴人丙○○○於審理中證述：被
    告有說其為法院的人；且伊交付款項予被告後，被告即將該
    偽造收據交予伊，被告是將該張收據攤開的拿給伊，不是摺
    起來的等語明確(見本院卷第238、241頁)，已徵被告所辯之
    不實；況被告於偵查中之羈押訊問程序供述：伊至7-11收傳
    真，伊看到傳真內容，即知此係做詐騙等語(見偵字第18010
    號卷第180頁)，益徵被告於收受傳真時已有閱覽上開偽造收
    據甚明。是被告既已知該偽造收據係為供詐欺之用，其於交
    付該偽造收據予告訴人丙○○○時，對於該偽造收據係偽造之
    公文書自有所認識，其仍據以行使，其具行使偽造公文書之
    犯意，自堪以認定。又被告並非公務員，亦明知指示其收款
    之本案詐欺集團上游成員並非「臺灣臺北地方法院檢察署」
    之科長或不具其他公務員身分，卻持該偽造收據向告訴人丙○○○取款，其主觀上對於本案係採用冒用公務員名義之詐術
    自有認識，並基此認識進而決意行之，其具冒用公務員名義
    為本案詐欺犯行之犯意，亦堪認定。至告訴人丙○○○於審理
    中固證述：109年6月24日向其取款之人向伊收款時均未表示
    是法院的人或林漢強等語(見本院卷第238頁)，惟被告既非1
    09年6月24日向告訴人丙○○○取款之人，該證述與被告無關，
    自無從對被告為有利之認定。
三、綜上所述，本案事證明確，被告之犯行均堪以認定，均應依
    法論科。
參、論罪：
一、按組織犯罪防制條例所稱之犯罪組織，係指三人以上，以實
    施強暴、脅迫、詐欺、恐嚇為手段或最重本刑逾5年有期徒
    刑之罪，所組成具有持續性或牟利性之有結構性組織；而所
    稱有結構性組織，係指非為立即實施犯罪而隨意組成，不以
    具有名稱、規約、儀式、固定處所、成員持續參與或分工明
    確為必要，組織犯罪防制條例第2條第1項、第2項分別定有
    明文。依告訴人丙○○○、潘忠恕審理中之證述(排除告訴人等
    於警詢之供述)、告訴人潘忠恕手機通訊軟體對話紀錄、監
    視器影像畫面等證據，足以證明本案詐欺集團係三人以上層
    層依「機房」、「車手」、「收水」等分工所組成，且係以
    詐欺為手段，騙取被害人給付金錢，而有牟利性；且本案告
    訴人潘忠恕係於109年6月23日接到本案詐欺集團電話，於同
    年月24日交付款項；告訴人丙○○○亦係於同年月23日接到詐
    騙電話，並陸續於同年月24日、29日已交付款項，並於同年
    7月1日交付本案假冒款項，亦見本案詐欺集團之持續性，而
    非被告為立即實施犯罪而隨意組成，堪認本案詐欺集團即係
    組織犯罪防制條例第2條第1項所指之犯罪組織。而被告坦承
    係自109年6月初某日時加入本案詐欺集團，並擔任面交「車
    手」之工作，業如上述，其自該當於組織犯罪防制條例第3
    條第1項後段之參與犯罪組織罪，並與其參與本案詐欺集團
    之首次加重詐欺犯行，即犯罪事實一、㈠所示，論以想像競
    合犯。
二、刑法之共同正犯，包括共謀共同正犯及實行共同正犯二者在
    內；祇須行為人有以共同犯罪之意思，參與共同犯罪計畫之
    擬定，互為利用他人實行犯罪構成要件之行為，完成其等犯
    罪計畫，即克當之，不以每一行為人均實際參與部分構成要
    件行為或分取犯罪利得為必要（最高法院96年度台上字第18
    82號判決要旨參照）。而共同正犯間，非僅就其自己實行之
    行為負其責任，並在犯意聯絡之範圍內，對於他共同正犯所
    實行之行為，亦應共同負責；且其犯意聯絡之表示，無論為
    明示之通謀或相互間有默示之合致，均不在此限（最高法院
    98年度台上字第2655號判決要旨參照）。次按刑法之「相續
    共同正犯」，就基於凡屬共同正犯對於共同犯意範圍內之行
    為均應負責，而共同犯意不以在實行犯罪行為前成立者為限
    ，若了解最初行為者之意思，而於其實行犯罪之中途發生共
    同犯意而參與實行者，亦足成立；故對於發生共同犯意以前
    其他共同正犯所為之行為，苟有就既成之條件加以利用而繼
    續共同實行犯罪之意思，則該行為即在共同意思範圍以內，
    應共同負責（最高法院98年度台上字第4230號判決要旨參照
    ）。且共同正犯之意思聯絡，原不以數人間直接發生者為限
    ，即有間接之聯絡者，亦包括在內，如甲分別邀約乙、丙犯
    罪，雖乙、丙彼此間並無直接之聯絡，亦無礙於其為共同正
    犯之成立（最高法院77年台上字第2135號判決意旨參照）。
    又以目前遭破獲之電話詐騙案件之運作模式，係先以電話詐
    騙被害人，待被害人受騙匯（交）款後，再由擔任「車手」
    之人出面負責提款（取款），其後再轉交款項予「收水」，
    而「收水」再轉交款項予詐欺集團上游之行為，則無論係何
    部分，均係該詐欺集團犯罪計畫不可或缺之重要環節。被告
    縱未與其他詐欺集團成員接觸，然渠經中間共犯之聯繫，實
    係參與相同之詐欺犯行，且該等詐欺之犯行，亦未超出被告
    與該詐欺集團其他成員之犯意聯絡範圍內，是被告與該詐欺
    集團其他成員，有犯意聯絡及行為分擔，為共同正犯。而共
    同正犯，在合同之意思內各自分擔犯罪行為之一部，相互利
    用他人之行為，以達其犯罪之目的者，即應對全部所發生之
    結果，共同負責。被告貪圖事後可分得不法報酬，而決意參
    與本案詐欺集團，擔任「車手」之工作，以促使本案詐騙集
    團成員得以順利完成加重詐欺取財之行為，而從中獲取報酬
    ，足徵其係基於自己犯罪之意思參與該詐欺集團之分工，分
    擔犯罪行為之一部，並利用他人之行為，以達詐欺犯罪之目
    的，被告自應就其所參與犯行部分所生之全部犯罪結果共同
    負責。
三、復按洗錢防制法業於105年12月28日修正公布，並於106年6
    月28日施行，本次修法參考國際防制洗錢金融行動工作組織
    （Financial Action Task Force，下稱FATF）40項建議之
    第3項建議，並參採聯合國禁止非法販運麻醉藥品和精神藥
    物公約及聯合國打擊跨國有組織犯罪公約之洗錢行為定義，
    將洗錢行為之處置、多層化及整合等各階段，全部納為洗錢
    行為，完整規範洗錢之所有行為模式。不惟就洗錢行為之定
    義（第2條）、前置犯罪之門檻（第3條）、特定犯罪所得之
    定義（第4條），皆有修正，抑且因應洗錢行為定義之修正
    ，將修正前同法第11條第1項、第2項區分為自己或為他人洗
    錢罪，而有不同法定刑度，合併移列至第14條第1項，亦不
    再區分為不同罪責，同處7年以下有期徒刑，併科500萬元以
    下罰金，以求與國際規範接軌，澈底打擊洗錢犯罪。從而修
    正後同法第14條第1項之一般洗錢罪，只須有第2條各款所示
    洗錢行為之一，而以第3條規定之特定犯罪作為聯結為已足
    。申言之，洗錢之定義，在修正後規定施行後，與修正前規
    定未盡相同，因此是否為洗錢行為，自應就犯罪全部過程加
    以觀察，不僅須行為人客觀上有掩飾或隱匿特定犯罪所得之
    財物或財產上利益之具體作為，主觀上更須具有掩飾或隱匿
    其犯罪所得或變得之財產或財產上利益與犯罪之關聯性，使
    其來源形式上合法化，以逃避國家追訴、處罰之犯罪意思，
    始克相當。過去實務認為，行為人對犯特定犯罪所得之財物
    或利益作直接使用或消費之處分行為，或僅將自己犯罪所得
    財物交予其他共同正犯，祇屬犯罪後處分贓物之行為，非本
    條例所規範之洗錢行為，惟依修正後之規定，倘行為人意圖
    掩飾或隱匿特定犯罪所得來源，而將特定犯罪所得直接消費
    處分，甚或交予其他共同正犯予以隱匿，或由共同正犯以虛
    假交易外觀掩飾不法金流移動，即難認僅單純犯罪後處分贓
    物之行為，應仍構成洗錢防制法第2條第1或2款之洗錢行為
    （最高法院108年台上字第3086號判決意旨參照）。告訴人
    潘忠恕如犯罪事實一、㈠所示交付之97萬5000元款項，係遭
    本案詐欺集團詐騙後所交付，自屬洗錢防制法第2條第2款所
    指之特定犯罪所得。而該等款項經被告收取後，將之交予本
    案詐欺集團之不詳成員，業經認定如上，被告主觀上自係明
    知該款項經過轉手後，所有權已易主，並已生多重金流斷點
    ，司法機關已難以追查該款項之下落，而生掩飾或隱匿特定
    犯罪所得來源及去向之結果，而具共同洗錢之犯意，並有洗
    錢之客觀行為，自該當於洗錢防制法第2條第2款、第14條第
    1項之構成要件。
四、另按刑法上所稱之「公文書」，係指公務員職務上製作之文
    書，與其上有無使用「公印」無涉；若由形式上觀察，文書
    之製作人為公務員，且文書之內容係就公務員職務上之事項
    所製作，即令該偽造之公文書上所載製作名義機關不存在，
    或該文書所載之內容並非該管公務員職務上所管轄，然社會
    上一般人既無法辨識而仍有誤信為真正之危險，仍難謂非公
    文書。本案詐欺集團偽造之「臺北地檢署監管科」文書，形
    式上已表明臺灣臺北地方檢察署之機關名稱，內容係關於與
    刑事犯罪案件有關之事項，自有表彰該公署公務員本於職務
    而製作之意，且已足令社會上之一般人無法辨識，而有誤信
    該文書係公務員職務上所製作之真正文書之危險，縱實際上
    無該單位編制，依上揭說明，仍屬公文書。
五、是核被告如犯罪事實一、㈠所示之行為，係犯刑法第339條之
    4第1項第2款三人以上共同詐欺取財罪、洗錢防制法第2條第
    2款、第14條第1項之洗錢罪、組織犯罪防制條例第3條第1項
    後段之參與犯罪組織罪；檢察官追加起訴書雖未論被告上開
    犯行涉犯洗錢罪，然因此部分犯行與其加重詐欺罪部分社會
    事實同一，故為起訴效力所及，並經本院告知罪名(見本院
    卷第74、234頁)，而無礙於被告之防禦，本院自應予審理。
    其如犯罪事實一、㈡所示之行為，則係犯刑法第339條之4第2
    項、第1項第1款、第2款三人以上共同冒用公務員名義詐欺
    取財未遂罪、同法第216條、第211條行使偽造公文書罪。又
    依前揭說明，被告上開二犯行與本案詐欺集團其餘成員因有
    犯意聯絡及行為分擔，均應論以共同正犯。而被告上開犯行
    分別均係一行為觸犯數罪名，屬想像競合犯，均應分別從一
    重以加重詐欺罪處斷。被告上開二加重詐欺犯行，犯意各別
    ，行為互殊，應分論併罰。
肆、科刑：
一、刑之加重事由：
　  被告本案二次犯行均累犯並均裁量加重其最低本刑：
    被告前於108年間提供銀行帳戶供詐欺集團使用，經臺灣桃
    園地方法院以107年度易字第301號判決有期徒刑3月，得易
    科罰金確定，並於108年2月26日徒刑易科罰金執行完畢等情
    ，有臺灣高等法院被告前案紀錄表在卷可稽，其於前開有期
    徒刑執行完畢後，5年內故意再犯本案有期徒刑以上之罪，
    成立累犯。參酌司法院釋字第775號解釋意旨，審酌被告甫
    執行完畢，約1年4月餘即為本案犯行，且因前後所犯之罪，
    均涉詐欺集團之犯罪，且其參與之程度從提供帳戶者，提升
    至面交車手，犯罪情節更為嚴重，且其行為對社會危害性更
    鉅，足認其對刑罰之反應力已有薄弱之情，故認有裁量加重
    其最低本刑之必要。
二、刑之減輕事由：
  ㈠犯罪事實一、㈠部分
　⒈按洗錢防制法第16條第2項規定：「犯第14條之罪，在偵查或
    審判中自白者，減輕其刑。」而想像競合犯之處斷刑，本質
    上係「刑之合併」。其所謂從一重處斷，乃將想像競合犯組
    成之評價上數罪，合併為科刑一罪，其所對應之刑罰，亦合
    併其評價上數罪之數法定刑，而為一個處斷刑。易言之，想
    像競合犯侵害數法益者皆成立犯罪，論罪時必須輕、重罪併
    舉論述，同時宣告所犯各罪名，包括各罪有無加重、減免其
    刑之情形，亦應說明論列，量刑時併衡酌輕罪部分量刑事由
    ，評價始為充足，然後依刑法第55條前段規定「從一重處斷
    」，非謂對於其餘各罪可置而不論。因此，法院決定處斷刑
    時，雖以其中最重罪名之法定刑，做為裁量之準據，惟於裁
    量其輕重時，仍應將輕罪合併評價在內（最高法院108年度
    台上字第4405、4408號判決意旨參照）。被告就其洗錢犯行
    均坦承不諱，業如上述，而合於洗錢防制法第16條第2項規
    定，應就被告所犯此部分洗錢罪部分減輕其刑。
　⒉另組織犯罪防制條例第8條第1項後段規定：犯第3條之罪，於
    偵查及審判中均自白者，減輕其刑。被告對於參與本案詐欺
    集團之事實，均曾於偵查及審理中自白，合於上開減輕其刑
    之要件，自應就其等犯組織犯罪條例之罪部分減輕其刑。
　㈡犯罪事實一、㈡部分：
　  被告係未遂犯，爰依刑法第25條第2項之規定，按正犯之刑
    減輕之。
三、爰以行為人之責任為基礎，審酌被告不思正途，貪圖不願付
    出勞力卻能輕鬆賺錢的方式，加入本案詐欺集團擔任車手，
    不僅缺乏法治觀念，更漠視他人財產權；且以詐欺集團利用
    集團間的多人分工遂行犯罪之模式，集團上游又刻意製造諸
    多成員間之斷點，使偵查機關難以往上追緝，詐欺集團首腦
    繼續逍遙法外，而不法所得之金流層轉，無從追蹤最後去向
    ，造成告訴人財產無法追回及社會互信基礎破毀，衍生嚴重
    社會問題，被告明知此節，卻貪圖一己私利，所為自有不該
    ，而應予非難；再衡酌被告如犯罪事實一、㈠所示之犯行固
    取得97萬5000元，金額極高，對告訴人所造成之損害甚鉅，
    惟衡酌其因將款項交付上游而僅獲得不多之犯罪所得2000元
    ，是其此部分犯行之責任刑範圍應屬中間偏低度刑之範圍；
    而如犯罪事實一、㈡所示之犯行，因告訴人丙○○○已發覺其犯
    行，故未實際交付款項，而未遂，是其此部分犯行責任刑範
    圍則屬低度刑之範圍；再衡酌被告除上開構成累犯之前案外
    ，前有諸多竊盜之前案紀錄，另有妨害兵役及毒品之前科，
    有上開被告前案紀錄表附卷可參，足見被告素行不佳，而應
    為其從重量刑之考量；復慮及被告犯後就本案主要犯行部分
    固均坦承所犯，且就犯罪事實一、㈡部分並有配合警察已查
    獲收水即同案被告乙○○；然因無能力賠償二位告訴人，因而
    均未能與告訴人達成和解，故其犯後態度尚可，而無從為其
    量刑上有利之考量；復兼衡被告自陳國中畢業之智識程度，
    現從事汽車美容，月收入約3萬元，無需扶養親屬之家庭及
    經濟狀況等一切情狀，分別量處如主文第一項所示之刑。並
    衡量其上開二罪罪質相同，犯罪方式亦相類似，犯罪時間相
    近，所造成告訴人損害之程度等定執行刑情狀，定其應執行
    如主文第一項所示。
伍、不予宣告被告強制工作之理由：
一、按行為人以一行為觸犯組織犯罪防制條例第3條第1項後段之
    參與犯罪組織罪，及刑法第339條之4第1項第2款之加重詐欺
    取財罪，依刑法第55條前段規定從一重之加重詐欺取財罪處
    斷而為科刑時，應視其行為之嚴重性、表現之危險性、對於
    未來行為之期待性，以及所採措施與預防矯治目的所需程度
    ，於有預防矯治其社會危險性之必要，且符合比例原則之範
    圍內，由法院依組織犯罪防制條例第3條第3項規定，一併宣
    告刑前強制工作，乃最高院法院所持之見解。我國現行刑法
    採刑罰與保安處分雙軌制，二者雖均具有干預人民自由基本
    權之性質，而應受比例原則之規範，惟所肩負之任務各有千
    秋。刑罰置重於對犯罪之應報，以回應人類理性當然之要求
    ，滿足社會公平正義之情感，故量刑係審酌過去行為已發生
    之惡害，須謹守罪責原則；保安處分側重在改善行為人潛在
    之危險性格，協助行為人再社會化，期能達成根治犯罪原因
    、預防犯罪之特別目的，則係考量將來行為人可能之危險性
    ，須注意手段合目的性，具補充刑罰之性質。保安處分中之
    強制工作，尤針對嚴重職業性犯罪及欠缺正確工作觀念或無
    正常工作因而犯罪者，強制其從事勞動，學習一技之長及正
    確之謀生觀念，使其日後重返社會，能適應社會生活。故對
    參與犯罪組織及加重詐欺取財等罪之想像競合犯，有無命強
    制工作之必要，應審酌其本案犯行是否以反覆從事同種類行
    為為目的，且犯罪所得乃行為人恃為生活重要資源之常業性
    犯罪，而具有行為嚴重性；行為人過去有無參與犯罪組織、
    加重詐欺或與之具同質性之刑事前科紀錄，且其發生之次數
    、密度等，已足表現其危險性；行為人之生活能力、學識、
    職業經驗，是否足資為其復歸社會後重營正常生活之基礎，
    助其檢束前非，而對其未來行為之改善具有期待可能性等各
    節，予以綜合判斷。又強制工作等保安處分，旨在彌補刑罰
    囿於行為責任原則，無法充分發揮改善行為人個人潛在危險
    性格之功能，所造成犯罪防制網絡之缺口，是以制裁犯罪之
    手段，關於刑罰與保安處分二者之選擇與取捨，本屬立法範
    疇，而我國立法者並未就加重詐欺罪設有強制工作特別規定
    ，對上開犯罪行為人而言，所犯二罪依想像競合犯規定，已
    從較重之加重詐欺罪處斷，故援引最高法院上開見解，裁量
    應否適用組織犯罪防制條例上開規定對其諭知強制工作時，
    宜併考量強制工作之保安處分屬性，僅係刑罰之補充，審慎
    為之，以避免重疊而流於嚴苛(最高法院109年度台上字第43
    20號刑事判決意旨參照)。
二、經查，被告為本案犯行前均無加重詐欺及參與犯罪組織之前
    案紀錄，有前揭被告前案紀錄表附卷可參；審酌被告雖係因
    貪圖不法報酬而涉此犯行，但從其在本案詐欺集團所擔任者
    僅是聽從指示之面交「車手」，而僅係外圍之成員，其行為
    之危險性尚非至鉅；再衡酌被告自陳有正當工作，故尚難認
    其有游手好閒之情事；另考量被告經本院判處罪刑，就其犯
    行已予其相當之刑事處罰，於此刑期執行完畢後，應能心有
    警惕，而避免重蹈覆轍，故本院綜合審酌上情，認被告尚無
    依組織犯罪防制條例第3條第3項規定於刑之執行前，令入勞
    動場所強制工作之必要，以免過於嚴苛。
陸、沒收部分：
一、犯罪所用之物：
  ㈠扣案如附表編號㈠之手機1支為本案詐欺集團交給被告使用，
    並用以與上游成員聯繫之用，業據其供述明確(見偵字第180
    10號卷第14頁，本院訴字第820號卷第249頁)，為供本案犯
    罪所用之物，故依刑法第38條第2項沒收。
  ㈡扣案如附表標號㈡之手機1支，為被告私人所用，並非供為本
    案犯行之工作機，據被告供述明確(見本院訴字第820號卷第
    249頁)，即非供犯罪所用之物，故不予宣告沒收。
  ㈢扣案如附表編號㈢所示之金融卡3張，非被告所有，亦非供其
    犯本案之罪之用，故亦不予宣告沒收。
  ㈣扣案如附表編號㈥之109年7月1日「臺北地檢署監管科收據」
    影本1張，固為被告供本案犯罪所用之偽造公文書，惟因已
    交付告訴人丙○○○而行使之，已非被告所有之物，故就該紙
    收據影本，即不予宣告沒收。然依刑法第219條規定，偽造
    之印章、印文，不問屬於犯人與否，沒收之。而被告行使該
    偽造收據之影本，作用與行使偽造之收據原本相同，其上偽
    造之「臺灣臺北地方法院檢察署印」印文1枚即應依上開規
    定沒收之。又從卷附資料無從得知本案詐欺集團是否係以偽
    造印章之方式偽造上開印文，因有無偽造之印章存否不明，
    爰不就此宣告沒收。
  ㈤至扣案如附表編號㈣、㈤之109年6月24日、同年6月29日「臺北
    地檢署監管科收據」影本各1張，非被告本案犯罪所用之物
    ，且本案詐欺集團其他車手成員已交付告訴人丙○○○行使，
    故就該等收據影本不予沒收。
  ㈥另沒收固已修正為具獨立之法律效果，故其宣告，不以附隨
    於裁判為之為必要，若屬違禁物或犯罪行為人因死亡、曾經
    判決確定、刑法第19條等事由受不起訴處分或不受理、免訴
    、無罪判決者，或因刑法第19條、疾病不能到庭而停止審判
    者及免刑判決等事實上或法律上原因未能追訴犯罪行為人之
    犯罪或判決有罪之情事，均得單獨宣告沒收。惟檢察官起訴
    書聲請宣告沒收如附表編號㈣、㈤所示之偽造「臺灣臺北地方
    法院檢察署印」印文各1枚，並非違禁物，且與被告本案犯
    行無關，故尚無從依上揭規定宣告沒收，故檢察官此部分單
    獨宣告沒收之聲請，於法無據，應予駁回。
二、犯罪所得：
  ㈠被告就其如犯罪事實一、㈠所示之犯行，獲得2000元之報酬，
    業據其供述明確(見偵字第20474號卷第12頁，本院訴字第82
    0號卷第75頁)，為其本案犯罪所得，如附表編號㈦所示，然
    未據扣案，亦未實際發還告訴人，依刑法第38條之1第1項、
    第3項規定予以沒收，於全部或一部不能沒收或不宜執行沒
    收時，追徵其價額。
  ㈠被告就其如犯罪事實一、㈡所示之犯行，固曾與本案詐欺集團
    約定於事成後得獲得10萬元報酬，惟被告自陳因此部分犯行
    尚未既遂即被查獲，故尚未取得報酬，從卷內資料亦無被告
    已取得此部分犯行報酬之證據資料，是即無犯罪所得可資沒
    收。
  ㈢又按犯第14條之罪，其所移轉、變更、掩飾、隱匿、收受、
    取得、持有、使用之財物或財產上利益，沒收之；犯第15條
    之罪，其所收受、持有、使用之財物或財產上利益，亦同，
    洗錢防制法第18條第1項定有明文，而該項立法理由略以：
    「現行條文僅限於沒收犯罪所得財物或財產上利益，而未及
    於洗錢行為標的之財物或財產上利益，爰予修正。」是可知
    洗錢防制法該項之規定，僅在將非屬於犯罪行為所得之洗錢
    行為標的納入沒收之範圍，而不在沒收已非屬於犯罪行為人
    所得支配之洗錢行為標的。本案詐欺集團就犯罪事實一、㈠
    所示犯行詐得97萬5000元，業經被告交付本案詐欺集團上游
    成員，已非其所有，亦不在其實際掌控中，其對之並無所有
    權及事實上管領權，此部分財物即不在得予沒收之範圍，併
    予敘明。
柒、不另為無罪之諭知部分：
一、公訴意旨另認：㈠被告就犯罪事實一、㈠部分亦犯刑法第339
    條之4第1項第1款之冒用公務員名義犯詐欺取財罪；㈡被告就
    犯罪事實一、㈡部分另犯洗錢防制法第2條第1款、第2款、第
    14條第1項之洗錢罪等語。
二、按犯罪事實應依證據認定之，無證據不得認定其犯罪事實；
    不能證明被告犯罪者，應諭知無罪之判決，刑事訴訟法第15
    4條第2項、第301條第1項分別定有明文。
三、經查：
  ㈠本案詐欺集團「機房」成員係冒用公務員身分，施用詐術，
    致告訴人潘忠恕陷於錯誤而交付財物，固據告訴人潘忠恕於
    警詢、偵查及本院審理中均證述明確(見偵字第20474號卷第
    15、16、82頁，本院訴字第820號卷第242、243頁)，惟為被
    告否認，辯稱：伊並不知本案詐欺集團機房成員所使用之詐
    術內容等語。一般而言，因詐欺集團按其工作層層分工，「
    機房」成員負責施用詐術，而「車手」成員負責取款，承此
    ，「機房」成員所施用之詐術內容究為何，「車手」成員不
    必然知悉。再查，告訴人潘忠恕於本院審理中證述：車手即
    被告前來向伊取款時，並沒有與伊說話，伊亦未跟被告對話
    ，亦無詢問被告是否為吳建國專員或檢察官派來的專員；且
    當伊將手機交給被告聽時，伊亦沒有聽到被告與本案詐欺集
    團上游成員之對話內容等語明確(見本院訴字第820號卷第24
    3至245頁)，是尚無證據足以證明被告確實知悉本件係採冒
    用公務員名義之詐欺方式；又因如犯罪事實一、㈠所示犯行
    係先於犯罪事實一、㈡所犯，故被告固得於犯罪事實一、㈡時
    因收受上開偽造收據而知悉本案詐欺集團機房成員係採冒用
    公務員名義之詐欺方式，業經本院認定如上，但尚無從據此
    反推被告於向告訴人潘忠恕取款時已知此節；至告訴人潘忠
    恕雖於警詢、偵查中證述其係將款項「交予一位自稱檢察官
    派過來的專員的男子」等語(見偵字第20474號卷第16、82頁
    )，然被告於收款時既未佯稱公務員，自不能以告訴人潘忠
    恕主觀上「被告係檢察官派來之專員」之認知而為被告不利
    之認定；另從卷附證據亦無其他證據足以證明被告確對冒用
    公務員身分之詐術行為有所認知，故基於有疑為利被告原則
    ，不對其為不利之認定，而不以該款冒用公務員身分詐欺取
    財罪相繩。又因此部分與其如犯罪事實一、㈠部分所犯三人
    以上共同詐欺取財罪部分有裁判上一罪之關係，爰不另為無
    罪之諭知。
  ㈡又就如犯罪事實一、㈡所示之犯罪經過，因告訴人丙○○○業已
    發覺被騙，而與警察合作，於被告本案犯行時，即係使用「
    假冒」之300萬元款項業經告訴人丙○○○證述明確(見偵字第1
    8010號卷第30、31頁，本院訴字第820號卷第240頁)，被告
    於收取後尚未聯繫本案詐欺集團前隨即遭警查獲，亦經被告
    供述明確(見偵字第18010號卷第14、15、157頁)，故被告尚
    無洗錢之主觀犯意，其客觀上亦尚未著手，而無洗錢之犯行
    ，就此部分自不成立洗錢罪。因此部分如構成犯罪，與其如
    犯罪事實一、㈡所犯之三人以上共同冒用公務員名義詐欺取
    財罪部分有裁判上一罪之關係，爰不另為無罪之諭知。
據上論斷，應依刑事訴訟法第299條第1項前段、第455條之36第2
項，判決如主文。
本案經檢察官鄭雅方提起公訴，檢察官牟芮君追加起訴，檢察官
高怡修到庭執行職務。
中　　華　　民　　國　　110 　年　　11　　月　　26　　日
　　　　　　　　　刑事第九庭  審判長法　官  黃怡菁
                                    法  官  商啟泰
                                    法  官  蔡宗儒
上正本證明與原本無異。 
如不服本判決應於收受送達後20日內向本院提出上訴書狀，並應
敘述具體理由；其未敘述上訴理由者，應於上訴期間屆滿後20日
內向本院補提理由書（均須按他造當事人之人數附繕本）「切勿
逕送上級法院」。告訴人或被害人如對於本判決不服者，應具備
理由請求檢察官上訴，其上訴期間之計算係以檢察官收受判決正
本之日期為準。 
                                    書記官  劉郅享
中　　華　　民　　國　　110 　年　　11　　月　　26　　日
附錄本案論罪科刑法條全文：
中華民國刑法第339條之4
犯第339條詐欺罪而有下列情形之一者，處1年以上7年以下有期
徒刑，得併科1百萬元以下罰金：
一、冒用政府機關或公務員名義犯之。
二、三人以上共同犯之。
三、以廣播電視、電子通訊、網際網路或其他媒體等傳播工具，
    對公眾散布而犯之。
前項之未遂犯罰之。
中華民國刑法第216條
行使第210條至第215條之文書者，依偽造、變造文書或登載不實
事項或使登載不實事項之規定處斷。
中華民國刑法第211條
偽造、變造公文書，足以生損害於公眾或他人者，處1年以上7年
以下有期徒刑。
組織犯罪防制條例第3條
發起、主持、操縱或指揮犯罪組織者，處3年以上10年以下有期
徒刑，得併科新臺幣1億元以下罰金；參與者，處6月以上5年以
下有期徒刑，得併科新臺幣1千萬元以下罰金。但參與情節輕微
者，得減輕或免除其刑。
具公務員或經選舉產生之公職人員之身分，犯前項之罪者，加重
其刑至二分之一。
犯第1項之罪者，應於刑之執行前，令入勞動場所，強制工作，
其期間為3年。
前項之強制工作，準用刑法第90條第2項但書、第3項及第98條第
2項、第3項規定。
以言語、舉動、文字或其他方法，明示或暗示其為犯罪組織之成
員，或與犯罪組織或其成員有關聯，而要求他人為下列行為之一
者，處3年以下有期徒刑，得併科新臺幣3百萬元以下罰金：
一、出售財產、商業組織之出資或股份或放棄經營權。
二、配合辦理都市更新重建之處理程序。
三、購買商品或支付勞務報酬。
四、履行債務或接受債務協商之內容。
前項犯罪組織，不以現存者為必要。
以第5項之行為，使人行無義務之事或妨害其行使權利者，亦同
。
第5項、第7項之未遂犯罰之。
洗錢防制法第2條
本法所稱洗錢，指下列行為：
一、意圖掩飾或隱匿特定犯罪所得來源，或使他人逃避刑事追訴
    ，而移轉或變更特定犯罪所得。
二、掩飾或隱匿特定犯罪所得之本質、來源、去向、所在、所有
    權、處分權或其他權益者。
三、收受、持有或使用他人之特定犯罪所得。
洗錢防制法第14條
有第二條各款所列洗錢行為者，處7年以下有期徒刑，併科新臺
幣5百萬元以下罰金。
前項之未遂犯罰之。
前二項情形，不得科以超過其特定犯罪所定最重本刑之刑。
附表：
項次 物品名稱及內容 所有人/持有人 沒收與否 ㈠ iphone 8手機1支(IMEI：000000000000000，含0000000000號SIM卡1枚) 甲○○ 沒收 ㈡ iPhone X手機1支(IMEI：000000000000000，含0000000000號SIM卡1枚)  不沒收 ㈢ ①國泰世華銀行帳號000000000000號金融卡1張②兆豐銀行帳號000000000000000號金融卡1張③中華郵政帳號0000000000000000號金融卡1張  不沒收 ㈣ 109年6月24日「臺北地檢署監管科收據」影本1張 丙○○○ ⒈該收據不沒收。 ⒉該收據上偽造之「臺灣臺北地方法院檢察署印」印文1枚不沒收。 ㈤ 109年6月29日「臺北地檢署監管科收據」影本1張  ⒈該收據不沒收。 ⒉該收據上偽造之「臺灣臺北地方法院檢察署印」印文1枚不沒收。 ㈥ 109年7月1日「臺北地檢署監管科收據」影本1張  ⒈該收據不沒收。 ⒉該收據上偽造之「臺灣臺北地方法院檢察署印」印文1枚沒收。 ㈦ 犯罪所得2000元 甲○○ 沒收